最高法院刑事判決　　　　　　九十四年度台上字第一二五二號
　　上　訴　人　乙○○
　　　　　　　　　　　　厝28.
　　　　　　　　　　　　（另案在台灣雲林監獄執行）
　　　　　　　　甲○○
　　　　　　　　　　　　段19.
　　　　　　　　　　　　（另案在台灣雲林第二監獄執行）
　　　　　　　　丙○○
　　　　　　　　　　　　號
　　　　　　　　　　　　（另案在台灣雲林第二監獄執行）
　　共　　　同
　　選任辯護人　翁瑞昌律師
上列上訴人等因違反毒品危害防制條例案件，不服台灣高等法院
台南分院中華民國九十三年十一月三十日第二審更審判決（九十
三年度上更(一)字第二九七號，起訴案號：台灣雲林地方法院檢察
署九十二年度偵字第七三六號），提起上訴，本院判決如下：
    主  文
原判決關於甲○○部分撤銷，發回台灣高等法院台南分院。
其他上訴駁回。
    理  由
一、撤銷改判部分：
原判決撤銷第一審關於甲○○部分之判決，仍論處甲○○共同意
圖販賣而持有第一級毒品罪（累犯），固非無見。
惟查按刑事辯護制度係為保護被告之利益及維持審判之公平而設
；刑事被告在訴訟上有依賴其辯護人為其辯護之權，此為人民依
憲法第十六條享有之訴訟權所衍生之基本權，其功能在使被告充
分行使防禦權，俾與檢察官或自訴人立於平等之地位而受法院公
平之審判；故被告或其他有選任權人已選任辯護人，法院於審判
期日，如未依法通知到庭辯護而逕行判決，其踐行之訴訟程序難
謂適法。本件原審訂於民國九十三年十一月十七日上午十一時為
審理期日，上訴人甲○○選任翁瑞昌律師為辯護人之委任狀亦於
九十三年十一月十七日上午向原審遞狀，此有審判筆錄、委任狀
可憑，該委任狀上並未載明上午收狀之確切時間，承辦書記官於
委任狀上記載該委任狀於同月十八日始送到該股等語，但此為原
審法院內部作業問題，既無法判定該委任狀是否在原審辯論終結
後始送達到原審，依有利被告之原則，應推定在辯論期日之前即
已送達到原審法院，上訴人甲○○既於辯論期日之前，即已委任
辯護人，原審法院雖指定公設辯護人到庭辯護，惟未通知翁瑞昌
律師為上訴人到場辯護，即行判決，其踐行之訴訟程序難謂適法
。上訴意旨以此指摘原判決關於甲○○部分不當，非無理由，應
認有撤銷發回更審之原因。
二、上訴駁回部分：
按刑事訴訟法第三百七十七條規定，上訴於第三審法院，非以判
決違背法令為理由，不得為之。是提起第三審上訴，應以原判決
違背法令為理由，係屬法定要件。如果上訴理由係對於原審已調
查明確並於判決內論駁或說明之事項，徒憑己見，重為事實之爭
辯或任意指摘，並未依據卷內訴訟資料具體指摘不適用法則或如
何適用不當，均應認其上訴為違背法律上之程式，予以駁回。本
件上訴人乙○○、丙○○上訴意旨略以：(1)、本案員警林嘉弘前
往埋伏，是要逮捕通緝犯丙○○，當日下雨，見丙○○頭戴鴨舌
帽出來即上前盤查，因認不出而帶進屋內查驗身分，丙○○在乙
○○房間外面，拿證件給警員檢驗，當場自承為丙○○本人，警
員既已確定身分，自無權再搜索上訴人乙○○、甲○○之房間，
惟林嘉弘竟以屋內有人跑動，而打開乙○○、甲○○之房門，更
命渠二人打開床上小皮包，進而發現皮包裡面都是毒品，其搜索
顯然違反刑事訴訟法第一百二十八條規定，且因嗣後未於三日內
陳報法院及檢察官，亦不符合逕行搜索之規定，如此扣案之證物
，即為違法取得之證據，依同法第一百三十一條第四項規定，不
得作為審判之證據，原判決認扣案之證物有證據能力，即屬違背
前開條項之違背法令。(2)、上訴人乙○○陳稱：「剪角的袋子比
較容易打開」，並無指剪角表示自己要用的，尤無指未剪角就是
要出售，雖上訴人甲○○供稱：「剪角表示自己要用」，但亦同
時稱「沒剪角的袋子我就不知道了」，二人所述已非一致，原審
法院徒以甲○○供稱剪角是自己要用的，即逕行推斷未剪角是要
販賣，無視乙○○所述「剪角的袋子比較容易打開」，亦未說明
不採之理由，況原審依據前審當庭勘驗，認０．三公克及０．四
公克包裝之海洛因有去角做記號，唯其他包裝０．五公克及０．
六公克是否未有去角做記號，並未查明，非無判決不備理由及認
定事實未憑證據之違誤。(3)、海洛因價格昂貴，自應秤重以確認
交易之量，況本案購入毒品有待上訴人三人均分，如不秤重，如
何公平分配？又再摻入糖粉，並以研磨機攪拌，使用量較省，且
免過量中毒，又以扣案毒品多達二七‧五公克，惟純度極低，即
是為使用量較省而摻入糖粉，原判決徒以扣得電子秤及摻入糖粉
即是要販賣之用，亦有違反論理法則之違背法令。(4)、上訴人丙
○○案發時為泥水工，並非無收入之人，況且何以上訴人等無職
業收入，始起意販賣海洛因圖利，原審未予調查，率認上訴人皆
無收入，已與卷存證據不合，又未表明起意販賣海洛因之證據，
有判決理由矛盾及理由不備之違法云云。
惟查原判決撤銷第一審之判決，仍論處上訴人乙○○、丙○○共
同意圖販賣而持有第一級毒品罪 (乙○○累犯），係依憑上訴人
為警查獲時，經查扣有如原審判決附表（以下簡稱附表）一、二
所示之毒品海洛因，附表三所示電子磅秤、攪拌機、分裝鏟、塑
膠夾鏈袋等物、上訴人之供述、法務部調查局九十二年四月十八
日調科壹字第０九二００一一０三九０號函等證據，為其論罪之
依據，並敘明：（一）本案查獲經過，據證人即員警林嘉弘證稱
：伊等接獲線報，到查獲地點埋伏，要抓通緝犯即上訴人丙○○
，有一戴鴨舌帽之人從房屋出來，伊等過去盤查，該人看到就先
丟東西，轉身開門要回屋內，伊等聽到裡面有人跑動聲音，為控
制現場就先進去，經查驗身分後，發現丙○○即是通緝犯，屋內
有二房間，乙○○、甲○○在後面房間，房門沒關，桌上有針筒
、分裝袋的東西，乙○○、甲○○中間有小皮包，請乙○○打開
，裡面都是毒品等情，而上開過程，員警乃因在查獲住處外無法
確定通緝犯丙○○之身分，且聽到該處所內有人跑動聲音，懷疑
真正丙○○是否在處所內，隨即進入查看，與常理無悖，是員警
執行時主觀上並無故意違法搜索之意圖，而警察進入確定丙○○
身分後，見乙○○、甲○○在該處房間內，房內桌上有針筒、分
裝袋等物，始命乙○○自行將皮包打開而發現毒品並加以查扣，
衡諸前開搜索過程違背法定程序之情節輕微，上訴人等並無受到
何等強暴、脅迫或不法之強制力，且販賣毒品（應為意圖販賣毒
品而持有）對人民、社會、國家危害程度，參照立法意旨及平衡
被告人權保障及公共利益等考量，認該搜索所取得之證據應具證
據能力。（二）附表一毒品係上訴人丙○○於警方前往查緝時所
丟棄，附表二之毒品則是在屋內乙○○、甲○○房間內查獲，經
送鑑定結果，以氣相層析質普圖及氰甲烷溶劑不溶物部分之紅外
線光譜圖分析，二者海洛因、乙醯可待因、單乙醯嗎啡及其中所
含雜質成分、比例、種類幾近相同以及海洛因純度值亦相近情況
下，綜合研判二者極可能來自同一來源之海洛因毒品，有前開法
務部調查局函可憑，並參酌上訴人三人供述，堪認扣案毒品是上
訴人三人共同持有。（三）本案雖無證據足認上訴人購入之初即
有販賣之故意，但警方查獲本案時，在上訴人乙○○房間查扣有
大夾鏈袋二十九個、小夾鏈袋六百七十三個、特小夾鏈袋五十個
、電子秤等一般販毒者用以秤重、分裝毒品所必備之物，夾鏈袋
規格大小不同達三種之多，毒品海洛因多達三十九包，分裝成大
小不同重量，而０．三公克及０．四公克之包裝袋有去角做記號
，有照片附於警卷可佐，並經原審前審當庭勘驗屬實，上訴人乙
○○、甲○○對於何以扣案的毒品包裝上有去角之記號，二人供
述歧異，且上訴人甲○○供稱：「剪角表示是自己要用的」云云
，顯然包裝上之剪角記號顯係供作區別，以方便交易毒品之用。
況如確僅供上訴人自己施用，實不須準備如此多大小不一之塑膠
夾鏈袋，也不需將毒品分裝成不同重量之包裝。再一般單純施用
毒品之人，為避免攜帶不便，且為警查獲時損失慘重，均少量購
買足供短期施用之毒品即可，且亦不需購買研磨機，以增加成本
支出及將毒品攪拌造成毒品殘留之耗損，然上訴人等所持之海洛
因卻重達二十七．五公克，上訴人乙○○竟又另行斥資購買研磨
攪拌機，足見上訴人等顯有持有上開大量海洛因以伺機販賣之意
圖，又依一般經營商業之經驗法則而言，縱係保留部分為供己施
用，但若有他人欲購買，亦會為賺取利潤，而先將之賣出，是扣
案剪角部分之毒品亦非完全單純是供上訴人等施用。（四）上訴
人丙○○於偵查供稱：伊與乙○○二人被查獲前均無工作，可知
上訴人等並無資力，足認上訴人丙○○、乙○○係基於施用目的
買入後，因無職業以致無收入，見販賣毒品有利可圖，而萌營利
意圖，以電子秤等分裝毒品伺機出售等理由綦詳，原審因而對上
訴人乙○○、丙○○辯稱查扣毒品均係伊等三人合買供自己施用
逐予說明指駁，自非無據。又刑事訴訟法第一百五十八條之四規
定除法律另有規定外，實施刑事訴訟程序之公務員因違背法定程
序取得之證據，其有無證據能力之認定，應審酌人權保障及公共
利益之均衡維護；同法第一百三十一條第四項亦明定依同條第一
、二項之搜索執行未陳報法院者，法院得宣告所扣得之物，不得
作為證據，亦即就扣得證物是否有證據能力，法院仍有審酌權，
原判決據而敘明上開搜索取得證物得認其有證據能力之理由，而
採為證據，亦無不合。其餘上訴意旨就原判決已說明之事項，及
原審採證認事之職權行使，任憑己見漫為事實上之爭執。其所指
摘原判決違法情形，核與法律規定得為第三審上訴理由之違法情
形，不相適合，自非適法之第三審上訴理由。依前揭說明，上訴
人乙○○、丙○○二人之上訴違背法律上之程式，應予駁回。
據上論結，應依刑事訴訟法第三百九十五條前段、第三百九十七
條、第四百零一條，判決如主文。
中　　華　　民　　國　九十四　年　　三　　月　 十七 　日
                      最高法院刑事第八庭
                          審判長法官  呂　潮　澤
                                法官  吳　昆　仁
                                法官  孫　增　同
                                法官  吳　昭　瑩
                                法官  趙　文　淵
      本件正本證明與原本無異
                                      書  記  官
中　　華　　民　　國　九十四　年　　三　　月　二十四　日
                                                    Ａ
